【裁判字號】    97,消債更,142
【裁判日期】    970930
【裁判案由】    更生事件
【裁判全文】
臺灣板橋地方法院民事裁定           97年度消債更字第142號
聲  請  人  甲○○
代  理  人  乙○○
上列聲請人依消費者債務清理條例聲請更生事件，本院裁定如下
：
    主      文
聲請駁回。
聲請費用由聲請人負擔。
    理      由
一、按「聲請更生或清算不合程式或不備其他要件者，法院應以
    裁定駁回之，但其情形可以補正者，法院應定期間先命補正
    」，消費者債務清理條例第8 條定有明文；又「債務人對於
    金融機構因消費借貸、自用住宅借款、信用卡或現金卡契約
    而負債務，在聲請更生或清算前，應提出債權人清冊，以書
    面向最大債權金融機構請求協商債務清償方案，並表明共同
    協商之意旨。」、「債務人與金融機構協商成立者，不得聲
    請更生或清算。但因不可歸責於己之事由，致履行顯有重大
    困難者，不在此限。」、「本條例施行前，債務人依金融主
    管機關協調成立之中華民國銀行公會會員，辦理消費金融案
    件無擔保債務協商機制與金融機構成立之協商，準用前項之
    規定。」，亦為同條例第151 條第1 項、第5 項、第6 項所
    分別規定甚明。故無論債務人係依該條例所成立之協商或依
    前開銀行公會債務協商機制所成立之協商，非有不可歸責於
    己之事由，致履行顯有重大困難者，不得聲請更生或清算，
    債務人應受已成立協商之拘束，不得任意毀諾成立之協商，
    債務人於債務清償方案協商成立後，僅得於其後發生情事變
    更，致該協商成立之方案履行有重大困難，且係因不可歸責
    於己之事由所生者為限，始能依上開法條但書之規定聲請更
    生或清算，用以避免債務人任意毀棄已成立之協商，濫用更
    生或清算之裁判上債務清理程序，合先敘明。
二、本件聲請人依消費者債務清理條例聲請更生，其陳述略以：
    聲請人所負之債務總額新臺幣（下同）3,021,476 元，別無
    其他財產，於消費者債務清理條例施行前曾依照中華民國銀
    行公會會員辦理消費金融案件無擔保債務協商機制與最大債
    權機構安泰銀行成立協商，協商時確定之債務金額為3,435,
    827 元，一致性協商每月還款31,614元，聲請人收入平均約
    4 萬元，因聲請人還有3 個小孩需撫養，無生活費用可使用
    ，聲請人目前於臺北客運任職司機，配偶乙○○目前打臨時
    工領時薪，每月平均收入約18,000元，受聲請人撫養之人有
    子女3 人，平均每月支出撫養費用17,000元，房貸月付23,0
    00元由聲請人支付，配偶收入全用於家庭生活開銷（保險費
    、瓦斯費、電信費、水電費、膳食費等）15,666元，配偶收
    入僅剩2,330 元，因入不敷出，收入扣除每月還款已不足最
    低生活開支，而有不可歸責於己致履行顯有重大困難之情形
    ，為此聲請裁定准予更生，並提出以每月還款3,000 元為其
    更生方案等語。
三、經查：
（一）聲請人於提出本件更生之聲請前，曾於95年5 月4 日依金
      融主管機關協調成立之中華民國銀行公會會員辦理消費金
      融案件無擔保債務協商機制，與最大債權機構安泰銀行達
      成協商，此有聲請人所提出之協議書在卷可稽（見本院卷
      第28至29頁），則本件聲請人所提本件更生之聲請，自須
      符合上開法條規定之「不可歸責於己之事由致履行顯有重
      大困難」要件，其聲請方屬適法。
（二）聲請人主張其因需撫養三名子女，配偶收入又不豐，扣除
      分期還款後不足以維持家庭生活支出，致有不可歸責於自
      己之事由而不能繼續履行前述與銀行所達成之協商內容等
      情。經本院通知聲請人所陳報之已知債權人表示意見結果
      ，各債權金融機構分別以債務人於95年5 月4 日簽約參與
      銀行公會協商機制達成協商，由最大債權銀行安泰銀行評
      估而得出債務人每月應繳金額後與債務人簽立協議書，債
      務人於95年6 月開始至97年5 月繳交23期款，安泰銀行於
      97年6 月11日通知各債權銀行關於債務人已毀諾並重新恢
      復催收，債權人已酌量債務人支經濟狀況以分106 期2%利
      率之優惠償還方式辦理，債務人並無任何突發狀況而於消
      費者債務清理條例施行後毀諾，可見債務人只為獲取符合
      更生條件，與規定不符；債務人本如期還款，卻於選擇毀
      諾並另聲請變更債務協商還款方案，是否具有誠信容有可
      疑，其配偶之房貸並非債務人生活必要之支出，該房貸應
      由其配偶自行負擔，債務人理應先清償本身債務後，若有
      餘力再幫助配偶清償，且債務人自76年2 月16日起任職於
      臺北客運公司司機，倘無職務異動，何以薪水較申貸時為
      少？債務人僅述及月平均收入約40,000元，卻未將其年終
      獎金、現金紅利等計算在內，又債務人之三名子女應由夫
      妻共同負擔，且銀行公會日前已通知各銀行就協商毀諾事
      件提出一致性個別協商之方案，債權人亦願協助債務人度
      過難關，債務人並非無資力，又有穩定收入，又可依一致
      性個別協商之方案向最大債權銀行申請還款方案；又債務
      人於94年6 月至12月間有多筆刷卡帳款皆於同一公司─藝
      豐百貨坊高額消費；又前述協商成立之債務清償方案期數
      及利率，經債務人同意並簽署後生效，此係經當事人行使
      程序選擇權所為之債務清理契約，債務人應受該協議所拘
      束，債務人毀諾後，債權人無法與債務人取得聯繫，債務
      人亦不主動與債權人聯絡洽談還款事宜；債務人名下雖無
      不動產，卻以配偶名義持有居住，若負債已至無力負擔，
      豈有餘力繳付房貸；債務人所稱之生活開支於協商前即已
      有之，債務人如於工作、收入、健康等因素未變化下或有
      變動但堪認定有連續性仍可視為未變動者，無理由以此為
      不可歸責於己之事由；故以債務人所提出更生之聲請，不
      符消費者債務清理條例第151 條規定，請依同條例第8 條
      規定予以駁回各等語。
（三）本件聲請人雖提出其財產及收支狀況說明書，臚列其支出
      之項目及金額，然觀其所列支出項目均屬於其前就無擔保
      債權與最大債權銀行安泰銀行成立協商前業已存在之事實
      ，並非於其與最大債權銀行成立協商前後方發生之新事實
      ，難以認定其於與債權金融機構成立協商後，始發生不可
      歸責於己之事由，致使其履行協商方案具有重大之困難而
      無法繼續履行之事實，聲請人主張其有不可歸責於己之事
      由而不能繼續履行前已與最大債權銀行成立之協商條件一
      節，尚無可採，其聲請自不符消費者債務清理條例第151
      條第5 項、第6 項之規定。
四、綜上所述，聲請人依消費者債務清理條例聲請更生，並不合
    法定程式，聲請並不合法，自應以裁定駁回其聲請。另聲請
    人如尚認原協商條件超過其負擔能力，自仍尚得依照中華民
    國銀行公會通知各會員銀行之一致性個別協商方案，與債權
    銀行再次協商調整變更協商內容，以解決聲請人對於金融機
    構所負之債務問題；又聲請人所提出之更生方案草案，並未
    獲得債權人之贊同，倘經法院裁定准予更生，但其更生方案
    未經債權人會議可決或經法院裁定認可者，依消費者債務清
    理條例第61條、第65條第1 項規定，法院應同時以裁定開始
    清算程序，本件聲請人是否願捨更生程序而逕以清算程序解
    決債務問題，仍有究明必要，自亦不宜於債權人對其所提更
    生方案草案不表認同之時，即准予聲請人更生；均附此說明
    。
五、依消費者債務清理條例第8 條、第15條，民事訴訟法第95條
    、第78條，裁定如主文。
中    華    民    國    97    年    9     月    30    日
                  民事第一庭  法  官  許瑞東
上為正本係照原本作成
如不服本裁定，應於裁定送達後10日內，以書狀向本院提出抗告
，並繳納抗告費新臺幣1千元
中    華    民    國    97    年    9     月    30    日
                              書記官  賴玉芬


司法院資訊處製作；財團法人民間司法改革基金會備份。
